【裁判字號】    99,上易,377
【裁判日期】    990810
【裁判案由】    詐欺
【裁判全文】
臺灣高等法院臺南分院刑事判決
上  訴  人  臺灣臺南地方法院檢察署檢察官
被      告  乙○○
選任辯護人  黃正彥  律師(扶助律師)
上列上訴人因被告詐欺案件，不服臺灣臺南地方法院99年度易字
第137號中華民國99年5月4日第一審判決(起訴案號：臺灣臺南地
方法院檢察署98年度偵字第16678號;移請併案審理案號：臺灣臺
南地方法院檢察署99年度偵字第8316號），提起上訴，本院判決
如下：
    主      文
原判決撤銷。
乙○○犯幫助共同詐欺取財罪，處有期徒肆月，如易科罰金，以
新臺幣壹仟元折算壹日。
    事      實
一、乙○○能預見提供金融機構之帳戶供不明人士使用，易為歹
    徒作為財產犯罪之工具，仍不違背其本意，竟基於幫助他人
    犯罪之不確定故意，於民國(下同)98年9月下旬，分2次在臺
    南縣永康市○○路「麥當勞」及高雄市○○路「麥當勞」，
    將其所申請開設之麻豆郵局帳號：000000-0000000-0號（下
    簡稱麻豆郵局帳戶）及中國信託銀行臺南分行帳號：000000
    000000號帳戶（下簡稱中信銀行帳戶）之存摺、提款卡與提
    款密碼，交與真實姓名年籍不詳自稱「黃主任」之成年男子
    ，便利他人犯罪後，將金錢存入該帳戶而取得犯罪所得。嗣
    上開帳戶資料輾轉由不詳詐欺集團成員取得後，即於98年10
    月16日，撥打電話給丁○○之妻蔡楊燕玉，佯稱為丁○○之
    友人「易春蘭」，因目前住院要求借款等語，致丁○○陷於
    錯誤，依指示匯款新臺幣（下同)8萬元至上開麻豆郵局帳戶
    內；復於98年10月19日，以台灣大哥大行動電話門號000000
    0000號（申請人林嵩嶽，另行移轉臺灣高雄地方法院檢察署
    偵辦）撥打電話予甲○，佯稱為甲○之友人「賴香美」，因
    急需用錢要求借款等語，致甲○陷於錯誤，依指示匯款二萬
    元至上開麻豆郵局帳戶內；又於98年10月20日上午10時許及
    同年月21日上午9時許，以來電顯示號碼0000000000號、000
    0000000號（以上2門號申請人所涉罪嫌均另由臺南縣警察局
    永康分局偵辦中）撥打電話給丙○○，佯稱為其友人「蘇冠
    瑜」（原起訴書誤載為「乙○○」），因急需用錢要借款等
    語，致丙○○陷於錯誤，依指示分別匯款十萬元及六萬元至
    上開中信銀行帳戶內，嗣丁○○、甲○及丙○○察覺受騙，
    乃報警循線查獲上情，其中之六萬元始未被領走，此部分詐
    騙始未得逞。
二、案經臺南縣警察局永康分局報告臺灣臺南地方法院檢察署檢
    察官偵查起訴及甲○訴由臺南縣警察局麻豆分局報由臺灣臺
    南地方法院檢察署檢察官偵查移請併案審理。
    理  由
壹、程序事項：
    按被告以外之人於審判外之陳述，雖不符刑事訴訟法第一百
    五十九條之一至第一百五十九條之四之規定，而經當事人於
    審判程序同意作為證據，法院審酌該言詞陳述或書面陳述作
    成時之情況，認為適當者，亦得為證據。當事人、代理人或
    辯護人於法院調查證據時，知有第一百五十九條第一項不得
    為證據之情形，而未於言詞辯論終結前聲明異議者，視為有
    前項之同意，刑事訴訟法第一百五十九條之五定有明文。查
    本件檢察官及被告於言詞辯論終結前，對於下述本院採為認
    定犯罪事實依據之各項供述及書面證據之證據能力及對於卷
    附各傳聞證據之證據能力，均未聲明異議，復經本院於審理
    時逐一提示予檢察官、辯護人及被告表示意見，檢察官、辯
    護人及被告對於本院所為之提示，就證據能力方面並無爭執
    ，且本院審酌該等證據之取得過程並無瑕疵，與本案待證事
    實間復具有相當之關聯性，經本院審酌上開證據並無顯不可
    信之情況，採納該等證據自無礙被告於程序上之彈劾詰問權
    利，而認上開證據合於刑事訴訟法第一百五十九條之四及第
    一百五十九條之五等規定，是以之為本案證據並無不當，自
    得採為本件認定事實之基礎。至於系爭帳戶開戶及交易明細
    查詢資料、交易明細表，分屬書證及一般性記載之業務文書
    ，既經本院依照刑事訴訟法第165條第1項之規定於審理時進
    行調查，依上開條文及同法第159條之4第2款之規定，自亦
    有證據能力。
貳、實體部分：
一、訊據被告乙○○固不否認曾將其所有系爭麻豆郵局及中信銀
    行帳戶之存摺、提款卡、密碼交付予姓名年籍不詳自稱「黃
    主任」之成年男子的事實，惟堅決否認有何幫助詐欺之犯行
    ，辯稱：伊係想要辦理信用貸款，故依小兵立大功上所刊登
    之廣告上之電話聯絡後，自稱黃主任之人要求必須先提供二
    本帳戶的存摺、提款卡、密碼及身分證影本等物供審核，伊
    乃依其要求交付上開帳戶存摺資料，之後伊打電話詢問貸款
    辦理情形都聯絡不到對方，伊隨即將中信銀行帳戶辦理掛失
    ，隔天伊要去補辦中信銀行存摺資料經銀行人員告知才知帳
    戶已被通報為警示帳戶，伊不知道對方拿上開帳戶去作為詐
    欺犯罪之工具，伊如果知道，絕對不會將帳戶資料交給對方
    云云。並被告之辯護人為其辯解：被告因經濟頓失依據，始
    掉入廣告單上之貸款圈套，將存摺、密碼、身分證影本提供
    不知其姓名、年籍之「黃主任」，反係被害人，且被告如係
    幫助詐欺，何以將帳戶掛失止付，使丙○○所匯十萬元及六
    萬元中之六萬元未被提領？又被告於98年09月22日交付帳戶
    資料予對方後自98年09月25日至98年10月13日之期間，共撥
    打對方電話達14通，另於98年10月20日則連續7通之多，則
    被告乙○○確實於交付對方資料後，有陸續與對方聯繫，若
    被告係基於幫助詐欺之故意將上開帳戶存摺、提款卡交付對
    方做為詐騙使用，被告何需於交付帳戶之後再與對方聯繫？
    再者，被告與甲○並不認識，自無從對其詐欺或幫助林嵩嶽
    詐欺甲○云云。
二、經查：
  (一)本件被告乙○○所申設之麻豆郵局帳號：00000000000000號
    帳戶、中國信託銀行臺南分行帳號：000000000000號帳戶經
    詐騙集團利用作為向被害人丁○○、甲○及丙○○三人詐欺
    取財之入帳帳戶，而被害人丁○○於98年10月16日匯款80,0
    00元至被告乙○○所開立之麻豆郵局帳戶內、甲○於98年10
    月19日匯款20,000元至被告麻豆郵局帳戶內及丙○○分別於
    98年10月20日上午10時許、同年月21日上午9時許匯款100,0
    00元及60,000元至被告中國信託銀行臺南分行帳戶內等情，
    業經被害人丁○○、甲○及丙○○三人於警詢時指述甚詳（
    見南縣永警偵字第0981002295號卷第7-8頁、第9-10頁、南
    縣麻警偵字第0000000000號第1-2頁），復有內政部警政署
    反詐騙諮詢專線紀錄表2紙（見南縣永警偵字第0981002295
    號卷第11-12頁、第18-19頁）、臺南市警察局受理「詐騙帳
    戶警示、詐騙電話斷話」通報單、臺中縣警察局清水分局安
    寧派出所受理詐騙帳戶通報警示簡便格式表各1紙（見南縣
    永警偵字第0981002295號卷第13頁、第20頁）、金融機構聯
    防機制通報單1紙（見南縣永警偵字第0981002295號卷第14
    頁）、花旗（台灣）銀行跨行匯款申請書影本1幀（見南縣
    永警偵字第0981002295號卷第15頁）、中區農漁會電腦共用
    中心匯款委託單（證明聯）影本1紙（見南縣永警偵字第098
    1002295號卷第21頁）、財團法人金融聯合徵信中心之通報
    案件記錄資訊2份（見臺南地檢98年核交字第4879號卷第1-4
    頁）、中華郵政股份有限公司新營郵局98年11月10日營字第
    0985001218號函附之客戶查詢資料、身分證正、反面影本、
    交易資料各1份（見臺南地檢98年核交字第4879號卷第25-29
    頁）、中國信託商業銀行股份有限公司98年12月24日中信銀
    字第09822271214698號函附客戶歷史交易報表、帳戶歷史交
    易查詢各1份（見臺南地檢98年核交字第4879號卷第47-52頁
    ）、中華郵政股份有限公司新營郵局98年12月31日營字第
    0985001393號函附之客戶基本資料、交易資料各1份（見臺
    南地檢98年核交字第4879號卷第53-56頁）、中國信託商業
    銀行股份有限公司99年3月3日中信銀字第0992227120 3216
    號函附之錄音光碟、警示帳戶剩餘款項申領同意書各1 份（
    見臺南地院99年易字第137號卷第21-23頁）、甲○郵政國內
    匯款執據1紙（見南縣麻警偵0000000000號卷第10頁）、被
    告於甲○麻豆郵局帳戶開戶資料與往來明細1份（見南縣麻
    警偵0000000000號卷第11-12頁）及甲○內政部警政署反詐
    騙諮詢專線紀錄表及臺北縣警察局新店分局碧潭派出所受理
    詐騙帳戶警示通報簡便格式表（見南縣麻警偵00000000 00
    號第13-14頁）在卷可稽。
  (二)按金融帳戶事關存戶財產權益，一般人對於帳戶存摺、印章
    、金融卡及密碼等均會妥善保管，以防止被他人冒用，縱有
    特殊情形將存摺、印章、金融卡等交付他人，亦必明確了解
    其用途後，始提供予使用，不可能任意將印章、金融卡及密
    碼交予不相識之人。又現今社會從事財產犯罪之人，為掩飾
    犯行，避免暴露真實身分遭警查緝，多冒用他人身分進行犯
    罪，或以他人金融帳戶供被害人匯入款項，因而藉由各種管
    道蒐集大量人頭帳戶等事實，迭經媒體多所報導，政府亦長
    期宣導民眾注意防範。而以求職為幌，並要求求職者提供銀
    行帳號、提款卡、密碼等，亦時有所聞，且政府不斷大力宣
    導，提醒民眾注意有不法集團利用人頭帳戶，作為詐騙錢財
    之犯罪工具，藉此逃避檢警查緝之情事，故一般人本於生活
    經驗，對於要求提供金融帳戶存摺、金融卡者，在客觀上應
    可預見該帳戶將與財產犯罪有密切關聯。被告既有相當之教
    育程度，且身為保險經紀人之成年人，比一般人更具有識別
    能力，其將所設帳戶存摺、金融卡及密碼交付來歷不明之人
    ，既已失去對帳戶之支配力，應能預見縱取得帳戶之人可能
    作為實行財產犯罪之用，亦不違背其交付存摺、金融卡與密
    碼之本意，是其顯有幫助他人實行財產犯罪之不確定故意至
    明。
  (三)被告係高職畢業，並已成年，且曾在科技公司從事業務、行
    政工作，現為保險經紀人股份有限公司之理財專員，已經被
    告乙○○供述在卷（見臺南地檢98年核交字第4879號卷第11
    頁、原審卷第56頁），可見被告並非毫無工作經驗之人，卻
    輕易將上開麻豆郵局、中國信託銀行二帳戶存摺、提款卡等
    物交予陌生人，並將密碼告知他人，自屬可疑。且被告於98
    年12月3日檢察官訊問時供稱：「（問：以前是否曾申請貸
    款？若有，需要那些資料？或為何本次不申請銀行貸款？）
    有，我跟萬泰銀行、三信銀行、裕隆公司辦過貸款及車貸，
    都是依對方要求提供資料；需身分證影本、收入證明以及存
    簿的明細資料影本；因我有卡債，所以我想現在應該無法向
    銀行辦貸款，故透過報紙代辦人員辦貸款。」等語（見臺南
    地檢98年核交字第4879號卷第12頁），可知被告前曾辦理過
    貸款事宜，並未因辦理貸款而被要求交付存摺、提款卡及密
    碼等情；又被告於本院審理時亦自承：伊不知其所接洽之黃
    主任係何人，所交之帳戶、提款卡、密碼係欲辦理貸款以清
    償卡債之用，伊沒有填寫貸款書、亦沒有說要貸多少錢等語
    （見本院卷第56-57頁)，是被告僅因欲辦理信用貸款，輕易
    將其帳戶之存摺、提款卡交付他人及將密碼告知他人，亦不
    知自己欲貸款之額度，更是與其個人工作經驗及一般人之常
    情不符，難以採信。雖被告辯稱伊看到報紙廣告而辦理貸款
    ，並交付帳戶存摺、提款卡及密碼予他人，復於發覺有異時
    ，即辦理掛失報警等情，並提出報紙廣告1份（見原審卷第
    14頁）為證。然查被告與該廣告所示電話之人即受取被告存
    摺、提款卡及得知密碼之人並不認識，前已述及，而被告竟
    將存摺、提款卡交與他人，甚至將密碼告訴他人，卻僅得以
    電話聯絡，亦無從確認討回存摺及提款卡之時間，顯然與常
    情不符。然被告已經24歲，又有工作經驗，之前亦曾辦理過
    信用貸款事宜，無交付存摺、提款卡及密碼之必要，縱然被
    告信用不佳，公司亦無尚未核准貸款，即先行要被告之存摺
    、提款卡及密碼之理，況一般借貸公司如取得客戶帳戶密碼
    ，該帳戶之安全性即大為可慮，一般公司行號絕不可能如此
    作為，被告此部分辯解，與事理有違，無從採信。
  (四)再按詐欺集團係為避免自金融機構帳戶之來源回溯追查其身
    分，而使用他人金融機構帳戶供被害人匯款及取贓，若彼等
    間不認識或無互有利益之約定時，金融機構帳戶所有人發現
    存摺及提款卡遺失、遭竊或被騙時隨時會向警方報案，並向
    金融機構辦理掛失止付，當知之甚稔，甚至帳戶所有人仍可
    隨時以印章自行提領帳戶內之款項，因此詐欺集團既有意利
    用他人帳戶作為詐欺取財工具，必與帳戶所有人有利益之約
    定或彼等間有共同犯意，以避免隨時可能遭真正存款戶掛失
    而無法使用之帳戶之可能，又所謂密碼係指除本人外，其他
    人均無法知悉之秘密，又提款卡及密碼亦不能同時交付給不
    詳之人，否則其帳戶內之款項將被提領一空，此乃一般人均
    知悉之常情與經驗法則。現今社會上，確實存有不少為貪圖
    小利而出售自己帳戶供他人使用之人，是犯罪集團僅需支付
    少許金錢，即可取得可完全操控而無虞遭掛失風險之他人帳
    戶，若明知係他人所遺失或遭竊或以詐騙可貸款取得金融機
    構帳戶之方式，仍以之供作詐欺款項匯入之用，則在其尚未
    實施詐欺前，或詐欺後未及提領該帳戶內之贓款前，該帳戶
    即遭掛失或遭帳戶所有人臨櫃領走，豈非無法遂其詐欺取財
    之目的，換言之，詐騙集團如果以不法手段而取得被告之帳
    戶，並進而持以向被害人行騙，而被害人果真受騙將款項匯
    入被告之帳戶，則一旦該帳戶之持有人向警方陳報遭竊或遭
    騙，或向金融機構申辦掛失，則詐騙集團豈願冒被查獲之風
    險，且好不容易始行騙得手之金額將被止付或查扣，是詐騙
    集團絕無將涉及詐欺取財成否之關鍵置於如此不確定之可能
    ，渠等應係得帳戶持有人之同意或給予帳戶所有人利益，而
    取得該帳戶之存摺、提款卡（含密碼）使用，亦堪認定。是
    本件被告乙○○既願將帳戶、提款卡、密碼均交給對方，顯
    見詐騙集團已取得被告乙○○之同意，被告乙○○亦因獲得
    利益始願將帳戶、提款卡、密碼均交給詐騙集團，則被告乙○○確有幫助詐欺之不確定故意，其所辯係因對方要替其辦
    貸款始將帳戶、提款卡、密碼均交給對方云云，應係逃避刑
    責之詞，不足採信。
  (五)雖本件被告自陳其於98年9月下旬將中國信託存摺、提款卡
    及密碼交予一名真實姓名、年籍均不詳之男子，約同年10月
    19日左右開始聯絡不到人，10月21日始用電話向中國信託掛
    失，隔日要去辦理時就被帶去警局云云，有98年12月3日偵
    訊筆錄（見臺南地檢98年核交字第4879號卷第12頁）及電話
    掛失譯文（見臺南地院99年易字第137號卷第62-66頁）在案
    ，惟鑑於上情，可知被告早於98年9月下旬將係爭存摺、提
    款卡及密碼交付不明男子，卻因於同年10月19日聯絡不上係
    爭不明男子，遲至同年月21日始以電話聯繫中國信託銀行辦
    理掛失止付等情，此不僅與社會大眾所認知妥善保管提款卡
    、密碼有違，更無法解釋如果被告確於98年10月19日左右發
    現被騙後，何以未於第一時間內即時向警方報案或向銀行掛
    失，是被告乙○○所為顯與常情亦有違。
  (六)按刑法上之幫助犯，係對於犯罪與正犯有共同之認識，而以
    幫助之意思，對於正犯資以助力，而未參與實施犯罪之行為
    者而言（最高法院七十五年度臺上字第一五○九號、八十八
    年度臺上字第一二七○號判決意旨參照）。次按幫助犯僅係
    對於犯罪構成要件以外行為為加工，並無共同犯罪之意思，
    不適用責任共同原則（最高法院八十九年度台上字第六九四
    六號判決要旨參照）。是如未參與實施犯罪構成要件之行為
    ，而係出於幫助之意思提供助力，即屬幫助犯，而非共同正
    犯。查被告所幫助之正犯即該詐欺集團成員，利用被告所提
    供之帳戶詐騙被害人丁○○、甲○及丙○○財物，被告與上
    開犯罪集團成員姓名年籍不詳之男子聯絡交付存摺、提款卡
    及提款密碼等物事宜，該男子與上開犯罪集團各成員間就上
    開詐欺取財犯行，應有犯意聯絡及行為分擔，為共同正犯。
    而被告基於幫助之犯意，提供其上開帳戶之存摺、提款卡及
    提款密碼等物與上開犯罪集團成員使用，雖使該犯罪集團得
    以此為犯罪工具，以施用詐術使人陷於錯誤，而依其指示匯
    款至被告所提供之上開帳戶以遂其犯行，因無相當證據證明
    被告有參與上述詐欺取財犯行之構成要件行為，僅係對上述
    犯行提供助力。
  (七)綜上，本件被告預見該金融帳戶提供給他人，他人會做為不
    法犯罪使用之工具，此為不違背被告之本意，惟被告仍提供
    存摺、提款卡、密碼予他人使用，其確有幫助他人詐欺之不
    確定故意，應堪認定。本件被告事證明確，應依法論科。
三、核被告乙○○上開所為，係犯刑法第30條第1項、第339條第
    1項之幫助詐欺取財罪，並按正犯之刑減輕之。
四、被告乙○○同時提供二個存摺帳戶及提款卡、密碼予真實姓
    名年籍均不詳之「黃主任」之男子，致被害人丁○○、甲○
    及丙○○受騙，係一行為同時觸犯幫助詐欺取財罪、幫助詐
    欺取財未遂罪（被害人丙○○因報警，致其中之六萬元未被
    領走，此部分為未遂犯）及幫助詐欺取財罪，為想像競合犯
    ，應從一重以幫助詐欺取財罪論處。又臺灣臺南地方法院檢
    察署99年度偵字第8316號移送併辦之案件，即被告另有幫助
    詐欺取財被害人甲○之犯行，此部分犯行經核與起訴論罪科
    刑部分有想像競合犯關係，屬裁判上一罪，本院自應併予審
    理，併此敘明。原判決疏未詳查，認不能證明被告乙○○犯
    罪，而為無罪判決，顯有未當，檢察官上訴亦執此指摘原判
    決諭知被告無罪不當云云，為有理由，應由本院將原判決予
    以撤銷改判，以期適法。爰審酌被告將存摺、提款卡（含密
    碼）交付詐騙集團使用，阻礙警方之查緝，行騙詐財手段，
    日益猖獗，嚴重危害社會治安，犯罪方法、手段及犯罪後之
    態度等一切情狀，量處有期徒刑四月，並諭知如易科罰金，
    以新臺幣壹仟元折算壹日。
據上論結，應依刑事訴訟法第369條第1項前段、第364條、第299
條第1項前段、刑法第339條第1項、第30條第1項前段、第2項、
第41條第1項前段、刑法施行法第1條之1第1項、第2項前段，判
決如主文。
本案經檢察官李傳來到庭執行職務。
中    華    民    國    99    年     8    月    10   日
                  刑事第七庭    審判長法  官  李文福
                                      法  官  陳顯榮
                                      法  官  顏基典
以上正本證明與原本無異。
不得上訴。
                                      書記官  呂嘉文
中    華    民    國    99    年     8    月    10   日
附錄法條：
中華民國刑法第339條：
（普通詐欺罪）
意圖為自己或第三人不法之所有，以詐術使人將本人或第三人之
物交付者，處 5 年以下有期徒刑、拘役或科或併科 1 千元以下
罰金。
以前項方法得財產上不法之利益或使第三人得之者，亦同。
前二項之未遂犯罰之。

司法院資訊處製作；財團法人民間司法改革基金會備份。
